【裁判字號】    91,訴,1796
【裁判日期】    951120
【裁判案由】    返還不當得利
【裁判全文】
臺灣板橋地方法院民事判決              91年度訴字第1796號
原      告  戊○○
                        之5
訴訟代理人  任  兵律師
複 代理 人  孫冬生律師
被      告  丁○○
兼 上一 人
訴訟代理人  庚○○
上列當事人間請求返還不當得利事件，經本院於民國95年11月2
日言詞辯論終結，判決如下：
    主      文
被告丁○○應給付原告新臺幣貳拾柒萬壹仟壹佰壹拾壹元及自民
國九十一年八月二十三日起至清償日止，按年息百分之五計算之
利息。
原告其餘之訴駁回。
訴訟費用由被告丁○○負擔百分之二十六，餘由原告負擔。
本判決第一項得假執行；但被告丁○○得以新臺幣貳拾柒萬壹仟
壹佰壹拾壹元為原告預供擔保而免為假執行。
其餘假執行之聲請駁回。
    事實及理由
一、原告主張：台北縣三重市○○段○○段11之2 地號土地，面
    積130 平方公尺，以及同小段11之3 地號土地，面積204 平
    方公尺（下稱系爭土地），為原告與訴外人黃清墩、己○○
    、黃松憶4 人共有，權利範圍各4 分之1 。被告無權占有系
    爭土地經營停車場及洗車廠，為時已逾3 年，月入甚豐，致
    原告受有損害，爰依民法第179 條規定請求被告返還相當於
    租金之不當得利，並依土地法第105 條準用同法第97條規定
    ，以土地申報總價額年息8%計算之金額為被告獲得相當於租
    金之利益。查系爭11之2 、11之3 地號土地於87年之申報地
    價分別為每平方公尺新臺幣（下同）13,600元及12,977元，
    公告地價分別為每平方公尺68,000元及65,142元（按此價額
    實為公告現值，原告誤認為公告地價），因申報地價未滿公
    告地價之80% ，依平均地權條例第16條規定，應以公告地價
    80% 即每平方公尺分別為54,400元及52,113.6元為申報地價
    ；89年7 月未申報地價，亦應以公告地價80% 計算。被告占
    用系爭11之2 地號土地面積計130 平方公尺，占用11之3 地
    號土地面積計204 平方公尺，其中原告持分各4 分之1 ，依
    被告無權占用土地3 年計算（自88年7 月起至91年6 月止）
    ，被告應給付原告相當於租金之不當得利數額為1, 062,190
    元【計算方式如下：（130 ×54,400×0.25×8%×3）＋ （
    204 ×52,113.6×0.25×8%×3）=1,062,190 】等語。並聲
    明：(一)被告應連帶給付原告1,062,190 元及自起訴狀繕本送
    達之翌日起至清償日止，按年息5%計算之利息。(二)原告願供
    擔保新臺幣或以等值之台灣銀行定存單為擔保，請准宣告假
    執行。
二、被告則以：系爭土地原為兩造先父黃麒麟所有，黃麒麟生前
    囑咐被告丁○○在系爭土地搭蓋洗車場營生，被告丁○○遵
    從父親意旨於81年間建設完成，故被告丁○○使用系爭土地
    並非無權占有，況黃麒麟過世後系爭土地應為全體繼承人公
    同共有，原告係以偽造遺產分割協議書方式非法取得爭土地
    。又系爭土地劃分為兩半，前方靠近馬路部分是洗車場，後
    方為停車場，被告丁○○經營洗車場至89年止，至於停車場
    則係被告丁○○之母所經營，而非被告丁○○在經營，被告
    庚○○則係偶爾前往幫忙洗車業務，非與丁○○共同經營洗
    車場等語置辯，並聲明：(一)原告之訴及假執行之聲請均駁回
    。(二)若受不利判決，被告願供擔保，請准宣告免為假執行。
三、查原告主張系爭土地為原告與黃清墩、己○○、黃松憶4 人
    共有，權利範圍各4 分之1 ，已據原告提出系爭土地登記謄
    本為證，且被告以系爭土地遭原告以偽造遺產分割協議書方
    式不法取得為由，訴請塗銷分割繼承登記事件（嗣因情事變
    更而變更為請求原告給付7 分之1 應繼分之給付訴訟）之確
    定判決中，業已認定遺產分割協議確經全體繼承人參與，並
    依被繼承人生前意願達成協議，非原告偽造，亦有台灣高等
    法院94年度重上更(二)字第101 號民事判決、最高法院95年度
    台上字第1065號民事裁定在卷可稽，足認原告確為系爭土地
    之共有人，且權利範圍為4 分之1 無訛，被告抗辯系爭土地
    係原告非法取得云云，洵非有據，不足採信。
四、次查，原告主張被告丁○○自88年7 月起至91年6 月止在系
    爭土地上經營洗車場及停車場而無權使用系爭土地乙節，業
    經證人己○○、丙○○到場證述明確。被告丁○○雖否認上
    情，辯稱伊僅經營洗車場至89年，停車場非伊經營云云，惟
    被告丁○○之訴訟代理人庚○○於本院92年1 月13日言詞辯
    論時已陳稱：「經營洗車及停車的業務是我太太丁○○在做
    的」、「我太太是在81年間就已經在經營洗車、停車的業務
    」等語在卷，有該次言詞辯論筆錄在卷可憑，參酌庚○○乃
    被告丁○○之夫，關係至為親密，庚○○無誣陷丁○○或誤
    認事實之可能，因此自堪認洗車場及停車場均為被告丁○○
    所經營，原告主張應屬真實而可採信。至被告聲請訊問之證
    人甲○○雖證稱停車場係被告丁○○之母在經營，然此與證
    人己○○、丙○○證詞以及庚○○前揭所言並不相符，且證
    人甲○○亦證稱其所證述者乃係89年離職前之情形，之後即
    不知何人經營停車場（見本院95年10月2 日言詞辯論筆錄）
    ，是證人甲○○之證詞尚難據為有利於被告之認定，併此敘
    明。
五、又被告庚○○否認有與丁○○共同經營洗車場及停車場之情
    ，證人甲○○、乙○○亦到場分別證稱：「洗車場是被告丁○○在做的，庚○○只是在忙不過時去幫忙的」、「庚○○
    沒有在那邊洗車」等語（見本院95年10月2 日言詞辯論筆錄
    ），足見被告庚○○所辯非屬無憑。反之，原告聲請訊問之
    證人己○○、丙○○就系爭土地上之洗車場及停車場究係何
    人經營，二者證述不一，證人己○○稱「洗車場是被告夫妻
    2 人共同經營，停車場是丁○○個人在做」，證人丙○○則
    證稱「洗車場到82年我公公去世後就給丁○○經營了，庚○○有空時就會過來幫忙洗車」、「我婆婆86年過世後就由被
    告2 人經營（停車場）」（見本院95年11月2 日言詞辯論筆
    錄），證人己○○、丙○○此部分之證詞既不一致，即無足
    採。此外，原告復未提出其他證據證明被告庚○○與丁○○
    共同經營洗車場及停車場而有占用系爭土地之情，故原告主
    張被告庚○○與丁○○無權占有系爭土地共同經營停車場及
    洗車廠，難信屬實。
六、按無法律上之原因而受有利益，致他人受有損害者，應返還
    其利益，民法第179 條前段定有明文。本件被告丁○○既有
    占有使用系爭土地之事實，復未證明其占有系爭土地係經所
    有權人同意或有其他合法使用權源，自屬無權占有，而無權
    占有他人土地，可能獲得相當於租金之利益，乃社會通常之
    觀念，故原告依不當得利規定，請求被告丁○○返還自88年
    7 月起至91年6 月止相當於租金之不當得利，即屬有據。次
    按城市地方土地之租金，以不超過土地及其建築物申報總價
    年息10 %為限，為土地法第105 條、第97條第1 項所明定。
    又土地法施行法第25條規定，土地法第97條第1 項所謂土地
    及建物之總價額，土地價額依法定地價，建築物價額依該管
    直轄市或縣市地政機關估定之價額。另依土地法第148 條規
    定，土地所有權人依本法所申報之地價，為法定地價。是土
    地法第97條第1 項所謂土地申報價額即指該土地之申報地價
    而言。經查，系爭11之2 、11之3 地號土地於86年7 月之申
    報地價分別為每平方公尺13,600元、12,977元，89年7 月之
    申報地價每平方公尺分別為14,000元、13,481元，有原告所
    提系爭土地登記謄本、地價謄本附卷為憑。本院審酌系爭土
    地位於台北縣三重市○○街旁，附近有集美國小、公園、停
    車場及社教館，商店林立，交通尚稱便捷，且被告丁○○占
    用系土地係供營業使用等情，認土地租金以申報總價額年息
    8%計算為宜。從而，被告丁○○應給付自88年7 月20日起至
    91年6 月止相當於租金之不當得利數額為271,111 元【計算
    式：（130 ×13,600×1/4 ×8%）＋（130 ×14,000×1/ 4
    ×8%×2）＋ （204 ×12,977×1/4 ×8%）＋（204 ×12,9
    77×1/4 ×8%×2）= 271,111】。
七、綜上所述，原告依不當得利法律關係，請求被告丁○○返還
    自88年7 月起至91年6 月止相當於租金之不當得利271,111
    元及自起訴狀繕本送達之翌日即91年8 月23日起至清償日止
    ，按年息5%計算之利息，為有理由，應予准許。原告對被告
    庚○○之請求及對被告丁○○逾上開範圍之請求，則無理由
    ，不應准許。
八、兩造均陳明願供擔保，聲請宣告假執行及免為假執行。經核
    原告勝訴部分因所命給付金額未逾50萬元，依民事訴訟法第
    389 條第1 項第5 款規定，法院應依職權宣告假執行，爰依
    職權宣告之，而毋庸命原告供擔保；至被告免為假執行之聲
    請則無不合，爰酌定相當之擔保金額准許之。又原告敗訴部
    分，其假執行之聲請已因訴之駁回而失所附麗，應併予駁回
    。
九、訴訟費用負擔之依據：民事訴訟法第79條。
中    華    民    國    95    年    11    月    20    日
                  民事第二庭    法  官  程怡怡
以上正本係照原本作成
如對本判決上訴，須於判決送達後20日內向本院提出上訴狀
中    華    民    國    95    年    11    月    20    日
                                書記官  華海珍


司法院資訊處製作；財團法人民間司法改革基金會備份。
